【裁判字號】    97,訴,404
【裁判日期】    970930
【裁判案由】    毒品危害防制條例
【裁判全文】
臺灣臺中地方法院刑事判決  97年度訴字第404號
公  訴  人  臺灣臺中地方法院檢察署檢察官
被      告  甲○○
                    2號
                    （現於臺灣臺中監獄臺中分監執行中）
上列被告因毒品危害防制條例案件，經檢察官提起公訴（96年度
毒偵字第6830號），本院判決如下：
    主    文
甲○○無罪。
    理    由
一、公訴意旨略以：被告甲○○前於民國九十五年間因詐欺案件
    ，經法院判處有期徒刑五月確定，甫於九十五年十二月二十
    九日執行完畢。又其於八十八年間因施用毒品，曾經法院裁
    定送勒戒處所施以觀察、勒戒，於八十八年七月十四日因無
    繼續施用毒品之傾向而釋放在案。然其猶無法戒絕毒癮，又
    於觀察、勒戒執行完畢釋放後，於五年內之九十、九十五年
    間，復因施用毒品案件，經法院分別判處有期徒刑一年二月
    、一年三月在案。詎其仍不知悔改，復於五年內，基於施用
    第一級毒品海洛因（下稱海洛因）之犯意，於九十六年十月
    九日十六時四十五分許回溯七十二小時內之某時，在不詳地
    點，施用海洛因一次。嗣於同月九日因案通緝中為警緝獲，
    經警徵得其同意採尿送驗而查獲，因認被告涉有毒品危害防
    制條例第十條第一項之罪等語。
二、按犯罪事實應依證據認定之，無證據不得認定犯罪事實；又
    不能證明被告犯罪者，應諭知無罪之判決，刑事訴訟法第一
    百五十四條第二項、第三百零一條第一項分別定有明文；且
    認定不利於被告之事實，須依積極證據，苟積極證據不足為
    不利於被告事實之認定時，即應為有利於被告之認定，更不
    必有何有利之證據，亦有最高法院三十年上字第八一六號判
    例可資參照；且認定不利於被告之事實，須依積極證據，苟
    積極證據不足為不利於被告事實之認定時，即應為有利於被
    告之認定，更不必有何有利之證據，亦有最高法院三十年上
    字第八一六號判例可資參照；並認定犯罪事實所憑之證據，
    雖不以直接證據為限，間接證據亦包括在內；然而無論直接
    或間接證據，其為訴訟上之證明，須於通常一般之人均不致
    有所懷疑，而得確信其為真實之程度者，始得據為有罪之認
    定，倘其證明尚未達到此一程度，而有合理之懷疑存在時，
    基於無罪推定之原則，即應為無罪之判決（最高法院七十六
    年臺上字第四九八六號判例參照）。
三、本件公訴人認被告涉犯毒品危害防制條例第十條第一項之罪
    嫌，無非係以卷附中山醫學大學附設醫院檢驗科藥物檢測中
    心尿液檢驗報告為證，訊據被告堅詞否認有何施用海洛因之
    犯行，辯稱：伊係服用購買自臺中市○○路○段二百八十七
    號之春元藥局之「晟德甘草止咳水（含阿片）」（下稱止咳
    水），伊每天服用二瓶，才造成尿液有嗎啡陽性反應等語，
    並提出前揭止咳水二瓶以為證，經查：
（一）依卷附中山醫學大學附設醫院檢驗科藥物檢測中心尿液檢
      驗報告所示，被告之尿液經鑑驗之濃度，僅有嗎啡四百零
      八ＮＧ／ＭＬ，距標準值三百ＮＧ／ＭＬ相去不遠，故其
      檢驗值僅逾標準值甚微，故被告辯稱飲用藥水乙節，即非
      全然不可採信。
（二）被告所提之止咳水，據本院函詢春元藥局，經該局覆稱確
      實有販售前揭止咳水等情（本院卷第一○六頁），並提出
      行政院衛生署藥品許可證影本以為證，而觀該許可證，其
      有效展延日期為九十八年五月二十五日，故前揭止咳水，
      確為目前市面上得取得，並非管制藥品之藥水無訛，益徵
      被告所辯，非無道理。
（三）又本院依被告所述之服用劑量及檢附被告所提出之前揭止
      咳水二瓶，職權函請行政院衛生署管制藥品局鑑定前揭止
      咳水成分及服用後之尿液反應問題，該局以九十七年八月
      二十一日管檢字第○九七○○○八一九五號函覆稱：依衛
      生署許可證資料顯示，該止咳水每一千毫升中含有十二毫
      升之鴉片酊，其中含有嗎啡成分…口服嗎啡二十四小時內
      約有劑量百分之六十經由尿液排出，故每日服用該藥品二
      瓶後，於尿液中可能檢出嗎啡含量超過三百ＮＧ／ＭＬ以
      上之濃度等情，有前揭函在卷可參（本院卷第八十九頁）
      ，故本件被告所提出之止咳水，以被告所稱每日二瓶之劑
      量服用，確實可能導致尿液中含嗎啡代謝成分，即可認定
      。
（四）另本院亦函詢前揭止咳水之製造廠即晟德大藥廠股份有限
      公司（下稱晟德公司）關於前揭止咳水之成分及服用後造
      成之尿液反應，經晟德公司於九十七年八月十五日以晟德
      九十七管公字第九七○八○一號函覆稱：本公司確有製造
      、銷售「晟德甘草止咳水（含阿片）」之乾咳化痰製劑…
      共生產…二○○ＭＬ／瓶…等三種包裝規格…以二百ＭＬ
      ／瓶計算，每瓶所含之嗎啡為二十二點八至二十五點二Ｍ
      Ｇ…就法務部法醫研究所藥物化學組與臺北醫學大學藥學
      研究所所發表之…資料顯示，成人每天飲用二瓶，其尿液
      中確可能呈現超過三百ＮＧ／ＭＬ之反應等情，有前揭函
      乙紙在卷可稽（本院卷第九十一頁），又觀之前揭函所稱
      之資料，亦針對尿液中顯示嗎啡陽性反應與合法用藥間之
      關係，有以下之結論：「對於法院、地檢署來函詢問尿液
      檢出嗎啡…來源有疑義之個案，可先依尿液中嗎啡與可待
      因之濃度比值判定：…若嗎啡總濃度大於一千ＮＧ／ＭＬ
      ，且可待因濃度小於二十五ＮＧ／ＭＬ時，應為施用嗎啡
      」，有附卷管制藥品簡訊第二十三期第五頁之研究報告乙
      紙在卷可稽（下稱研究報告，見本院卷第一百零五頁），
      對照被告之尿液檢驗報告，其嗎啡濃度為四百零八ＮＧ／
      ＭＬ，並未大於一千ＮＧ／ＭＬ，可待因濃度又低於八十
      ＮＧ／ＭＬ，與前揭研究報告所稱情形不同，足認並非施
      用海洛因所致甚明。
（五）至被告所提二瓶止咳水，均未開封，何以認定係被告所服
      用？此項質疑或非無據。然查，被告針對此疑問，辯稱其
      所飲用之藥水已飲用完畢，且為檢驗準確，其請家人至原
      購買藥局購買二瓶未開封之藥水，以確認藥水內之成分等
      語，衡之常情，若被告並未飲用前揭藥水，其自無法如此
      篤定能於前揭藥局內，購買本件所提鑑驗之藥水，又因其
      提供之藥水未開封，恰可證明其成分即為原廠出廠時之標
      準成分，而無任何摻雜或添加之可能，益可提高其辯詞之
      可信性。
（六）而被告所辯是否可能作為施用毒品者之藉詞兔脫理由？亦
      非無據。然查，前揭研究報告已明白載明，關於合法用藥
      與施用毒品間之關係，除以尿液報告為據外，尚可參酌尿
      液中嗎啡及可待因之相對關係以為區別；又觀之前揭報告
      ，均述明在合法用藥下，有超過標準值之可能，但非謂所
      有尿液報告之陽性反應，均得為此認定，必係其濃度甚低
      ，且在前揭嗎啡及可待因之相對關係下，復能排除係施用
      海洛因，始得為之，故此項疑慮，當無可能。
四、綜上所述，被告辯稱其係服用藥物，並提出止咳水二瓶以為
    證，經本院函詢被告所稱購買之藥局、製藥廠及行政院衛生
    署，詢問結果均證明本件被告所提之止咳水，確實為目前市
    面上坊間得購買之合法藥品，而於每日飲用二瓶下，確實亦
    可能產生微量「超過」標準值之情形，另被告之尿液報告，
    經比對前揭研究報告，又可排除係施用海洛因之結果，故本
    件被告尿液報告中，關於嗎啡部分，雖呈現陽性反應，但揆
    諸前揭資料，本院認其微量「超過」標準值之情況，不能排
    除係飲用卷附止咳水之可能，檢察官之舉證，未達於通常一
    般之人均不致有所懷疑，而得確信其為真實之程度者，不能
    據為有罪之認定。此外，本院復查無其他積極之事證，足認
    被告確有公訴人所指之施用第一級毒品之犯行，本件為不能
    證明被告犯罪，應諭知無罪之判決。
據上論斷，應依刑事訴訟法第三百零一條第一項，判決如主文。
中    華    民    國    97    年    9     月    30    日
                刑事第十一庭  審判長法  官  王世華
                                    法  官  丁智慧
                                    法  官  林慶郎
以上正本證明與原本無異
如不服本判決，應於收受本判決後十日內向本院提出上訴書狀，
其未敘述上訴理由者，並得於提起上訴後十日內向本院補提理由
書狀（均須按他造當事人之人數附繕本）「切勿逕送上級法院」
                                    書記官  廖春玉
中    華    民    國    97    年    9     月    30    日


司法院資訊處製作；財團法人民間司法改革基金會備份。
